【裁判字號】    92,訴,1870
【裁判日期】    921120
【裁判案由】    搶奪等
【裁判全文】
臺灣臺中地方法院刑事判決                        九十二年度訴字第一八七號
    公  訴  人  臺灣臺中地方法院檢察署檢察官
    被      告  丙○○  男  二.
    選任辯護人  林瓊嘉律師
右列被告因搶奪等案件，經檢察官提起公訴（九十一年度偵字第一三０五五號），本
院判決如左：
    主  文
丙○○共同連續行使偽造之信用卡，累犯，處有期徒刑伍月，如易科罰金，以佰元
折算壹日。扣案之卡號0000000000000000號、發卡銀行誠泰銀行及
未扣案之卡號0000000000000000號、發卡銀行誠泰銀行之偽造信用
卡貳張及如附表所示信用卡簽帳單「商店存根聯」及「持卡人存根聯」持卡人簽名欄
上偽造之「鄭勝忠」署押各壹枚均沒收。被訴搶奪部分無罪。
    事  實
一、丙○○（前於民國八十九年間，因懲治盜匪條例案件，經本院於八十九年四月二
    十四日以八十九年度訴字第六一三號判決判處有期徒刑一年，於五月二十二日確
    定，並於九十年三月二十一日縮短刑期執行完畢）與張紹宏（九十年十月二日歿
    ，另經檢察官為不起訴處分）於九十年七月八日下午五時四十分許，共同駕車前
    往位於臺中市○○路一七０號之「乙○○○○專賣店」欲刷卡詐購物品，先由張
    紹宏將偽造之誠泰銀行信用卡一張（卡號0000000000000000號
    ）交付予丙○○，而丙○○明知張紹宏所交付者係偽造之信用卡，竟仍與張紹宏
    共同基於意圖為自己不法之所有及行使偽造信用卡暨行使偽造文書之概括犯意聯
    絡，在上開信用卡背面持卡人簽名欄內偽造「鄭勝忠」之署押一枚，表明該信用
    卡係「鄭勝忠」所申請使用，供特約商店核對身分等用意之證明，足以生損害於
    鄭勝忠之利益及發卡銀行對信用卡交易控管、依約與持卡人交易之各該特約商店
    確認持卡人身分之正確性。二人一同進入店內後，再由丙○○持該張偽造信用卡
    向店員黃玫惠佯稱購買行動電話，店員便取出ＮＯＫＩＡ八二五０型行動電話一
    支交付與丙○○、張紹宏，丙○○將上開偽造之「鄭勝忠」信用卡交予不知情之
    黃玫惠刷卡結帳而行使之，嗣黃玫惠持簽帳單請丙○○簽名並向丙○○索取證件
    核對身分時，丙○○因心虛恐遭識破隨即轉身離開，逃出店外與張紹宏乘車離去
    ；丙○○復於九十年七月十一日下午二時許，在臺中縣大里市○村路某處自張紹
    宏處收受之偽造誠泰銀行信用卡乙張（卡號0000000000000000
    號，未扣案），並在上開信用卡背面持卡人簽名欄內偽造「鄭勝忠」之署押一枚
    ，表明該信用卡係「鄭勝忠」所申請使用，供特約商店核對身分等用意之證明，
    足以生損害於鄭勝忠之利益及發卡銀行對信用卡交易控管、依約與持卡人交易之
    各該特約商店確認持卡人身分之正確性。隨即於同日下午三時十五分許，獨自駕
    駛租來之五Ｊ—三六八三號自用小客車前往位於臺中縣大里市○○路○段三０一
    號之「乙○○○○專賣店」，持上開信用卡進入通訊行內向店員劉雪華佯稱購買
    行動電話，待店員劉雪華將ＮＯＫＩＡ八二五０型行動電話一支（含電池二個、
    旅充、座充各乙個、膠套乙個及耳機乙具）取出交付予丙○○後，丙○○將上開
    偽造之「鄭勝忠」信用卡交予不知情之劉雪華刷卡結帳而行使之，再於二聯式消
    費簽帳單（一式二聯，第一聯為持卡人顧客存根聯，第二聯為商店存根聯）上偽
    造「鄭勝忠」之署押一枚（因一式二聯，致署押因複寫形成二枚），作成「鄭勝
    忠」名義之不實簽帳單私文書交付於店員而行使之，使劉雪華陷於錯誤，足以生
    損害於鄭勝忠之利益及發卡銀行對信用卡交易控管、依約與持卡人交易之各該特
    約商店確認持卡人身分之正確性，嗣劉雪華欲向丙○○索取證件核對身分時，丙
    ○○因心虛恐遭識破，佯稱證件在店外車內而持店員所交付之行動電話步出，店
    員劉雪華跟隨丙○○前往店外取證件時，丙○○隨即上車加速逃逸。嗣因丙○○
    將所得手機出售他人使用，為警循線查獲。
二、案經臺中市警察局第三分局報請臺灣臺中地方法院檢察署檢察官偵查起訴。
    理  由
壹、有罪部分：
一、訊據被告丙○○對於右揭犯罪事實坦承不諱，核與證人即「乙○○○○專賣店」
    店員黃玫惠、劉雪華於警、偵訊之證述情節相符，並有偽造之信用卡一張扣案可
    證，復有如附表所示之簽帳單影本一張、行動電話用戶資料一份、行動電話及配
    件照片三張、租車契約書暨汽車出租單影本一份、持卡人累積帳單查詢畫面影本
    二張等件在卷足稽。本件事證明確，被告犯行堪以認定。
二、按九十年六月二十日總統公布增訂刑法第二百零一條之一偽造信用卡及行使偽造
    信用卡等罪，同年月二十二日生效在案。依信用卡使用情形，必於信用卡背面之
    簽名欄簽名後，始得持卡消費，並於簽帳單上簽名為證。按在信用卡背面簽名欄
    簽名，單純自形式上觀察，即足以表示信用卡之簽名者於信用卡有效期限內有權
    使用該信用卡之辨識及證明，非依習慣或特約表示一定用意之證明，性質上係屬
    刑法第二百十條之私文書（最高法院九十一年度台上字第五二０九號判決意旨參
    照），而持卡人在信用卡簽帳單上之顧客簽名欄簽名為署押後交還特約商店，自
    不待依據習慣或特約，單從形式上觀察，即足以表示係持卡人確認簽帳單上記載
    之交易標的及金額，並向發卡銀行請求撥付消費款項予特約商店之旨，是該簽帳
    單含有收據及請款單之性質，亦屬刑法第二百十條之私文書。再按偽造私文書罪
    之成立，固須所偽造者為他人名義之文書，惟所謂他人名義，即非自己名義之意
    ，非謂名義人必須實有其人，苟其所偽造之文書，足以使人誤信其為真正，雖該
    名義係出虛捏，亦無妨於偽造罪成立（最高法院二十七年度滬上字第一一三號判
    例可資參照）。是核被告所為，係犯刑法第二百零一條之一第二項行使偽造信用
    卡罪、刑法第二百十六條、第二百十條行使偽造私文書罪及刑法第三百三十九條
    第一項詐欺取財罪。被告以一行為同時偽造「鄭勝忠」之署名於簽帳單之持卡人
    存根聯及商店存根聯，係屬單純一罪。又被告於信用卡背面偽造署押之行為及簽
    帳單上偽造署押之行為，係偽造私文書之階段行為，而其偽造私文書後復持以行
    使，其偽造私文書之低度行為，為行使之高度行為所吸收，均不另論罪。被告與
    張紹宏間，就本件犯行有犯意之聯絡及行為之分擔，為共同正犯。被告所犯上開
    各罪間，有方法結果牽連犯之裁判上一罪關係，應從一重之行使偽造之信用卡罪
    處斷。被告先後犯行，時間緊接，方法相同，所犯構成要件相同罪名，顯係基於
    概括之犯意為之，為連續犯，應依刑法第五十六條之規定，論以一罪，並加重其
    刑。又查被告前於八十九年間，因懲治盜匪條例案件，經本院於八十九年四月二
    十四日以八十九年度訴字第六一三號判決判處有期徒刑一年，於五月二十二日確
    定，並於九十年三月二十一日縮短刑期執行完畢，有臺灣臺中地方法院檢察署刑
    案資料查註紀錄表及臺灣高等法院被告全國前案紀錄表在卷可憑，其受有期徒刑
    執行完畢後，於五年以內再犯本件有期徒刑以上之罪，為累犯，應依刑法第四十
    七條之規定遞加重其刑。爰審酌被告年輕力壯，竟不思正途以偽造之信用卡刷卡
    詐取財物而獲取非法利益，危害社會交易及金融秩序匪淺，惟念及被告於持偽卡
    消費時即被查覺有異，被害人所受財物損失非鉅，刷卡金額、次數非多，且犯後
    坦承犯行，態度尚稱良好等一切情狀，量處如主文所示之刑，並諭知易科罰金之
    折算標準，以示儆懲。
三、扣案之偽造信用卡（卡號0000000000000000號）與未扣案但無
    積極證據證明已滅失之偽造信用卡（卡號0000000000000000號
    ）二張，不問屬於犯人與否，應依刑法第二百零五條之規定宣告沒收之，至其上
    之鄭勝忠署押，雖為偽造之署押，惟該信用卡本身既已諭知沒收，自無重覆沒收
    之必要。另未扣案但無積極證據證明已滅失如附表所示之信用卡簽帳單「商店存
    根聯」及「持卡人存根聯」上偽造之「鄭勝忠」署押各一枚，不問屬於犯人與否
    ，均應依刑法第二百十九條之規定宣告沒收之。
貳、無罪部分：
一、公訴意旨另以：丙○○與張紹宏於九十年七月八日下午五時四十分許，共乘機車
    前往位於臺中市○○路一七０號之「乙○○○○專賣店」，由丙○○、張紹宏持
    於不詳時地收受之偽造之誠泰銀行信用卡乙張（卡號000000000000
    0000號），進入店內向店員黃玫惠佯稱購買行動電話，待店員將ＮＯＫＩＡ
    八二五０型行動電話一支取出交與丙○○及張紹宏，正進行刷卡手續時，張紹宏
    竟趁店員黃玫惠不及防備之際，搶奪上開行動電話，奪門而出，嗣黃玫惠持簽帳
    單請丙○○簽名，欲向丙○○索取證件核對，丙○○因心虛恐遭識破隨即轉身離
    開，因認被告該部分涉有搶奪罪嫌。
二、按犯罪事實應依證據認定之，無證據不得認定犯罪事實；又不能證明被告犯罪者
    ，應諭知無罪之判決；刑事訴訟法第一百五十四條第二項、第三百零一條第一項
    分別定有明文。另按認定不利於被告之事實，須依積極證據，苟積極證據不足為
    不利於被告事實之認定時，即應為有利於被告之認定，更不必有何有利之證據；
    刑事訴訟法上所謂認定犯罪事實之證據，係指足以認定被告確有犯罪之積極證據
    而言，該項證據自需適合於被告犯罪事實之認定，始得採為斷罪資料；如未能發
    現相當證據，或證據不足以證明，自不能以推測或擬制之方法，以為裁判之基礎
    ；再按告訴人之告訴，係以使被告受刑事訴追為目的，是其陳述是否與事實相符
    ，仍應調查其他證據以資審認，最高法院三十年度上字第八一六號判例、二十九
    年度上字第三一０五號判例、五十二年度臺上字第一三００號判例可資參照。又
    按搶奪罪之性質，係乘人不備而掠取之，故須用不法之腕力，自財物所持人支配
    範圍內，移轉於自己之所持，方與該項罪質相符。若財物所持人事實上業已喪失
    財物之所持，從而不法領得者，則僅能成立他罪，而非可指為搶奪。最高法院十
    九年上字第五三三號著有判例可資參照。
三、本件公訴人認被告涉有搶奪罪嫌，無非係以被告坦承於上開時、地持偽卡購買行
    動電話一節及證人黃玫惠之證述為其論據。惟訊據被告堅決否認其有前開犯行，
    辯稱：伊當時僅是以刷偽卡詐購行動電話，店員已經將行動電話交付給伊，並進
    行刷卡手續，伊逃逸是擔心身分被店員識破，並非乘其不備而取得行動電話等語
    。
四、經查，證人黃玫惠於警詢時證稱：「丙○○他夥同另一名較年輕之歹徒來到我們
    店來，由丙○○持偽造之誠泰銀行信用卡給我欲消費刷卡，購買行動電話，當我
    把他所要之行動電話ＮＯＫＩＡ八二五０序號000000000000000
    號手機給他們看表示要購買該手機，我即進行刷卡消費的動作，當時我沒注意到
    ，較年輕之歹徒即趁我沒注意之時先行將手機竊走拿到車上等丙○○，當我正欲
    作進一步打電話到信用卡中心核對持卡人身分時，丙○○就趁機奪門而出，我才
    發現手機已被先前竊出店外」等語（見偵字第七四０二號卷第一五頁筆錄），復
    於偵訊中結證稱：「當時有二人進入店內稱要買手機，我將行動電話放在櫃檯上
    ，其中一人（即被告）將信用卡交給我，我轉身要刷卡時，另一人趁我沒注意時
    將行動電話拿到店外，我轉身要請他（即被告）簽名核對身分時，那人就轉身跑
    掉，我追出去時，他已上車離開，我未記下車號，我損失ＮＯＫＩＡ八二五０型
    手機一支、電池及充電器各二個、耳機一個。他們進來店時，持信用卡那人（即
    被告）向我說要行動電話的；（問：當時櫃檯離你刷卡處所多遠？）約四、五公
    尺。他們行動電話拿走時我不知道，等我要請他簽名時才發現」等語在卷（見偵
    字第一三０五五號卷第二五頁筆錄），是本件交易過程應係，被告進入店內詢問
    購買手機後，證人黃玫惠即將手機取出置於櫃檯處，被告表示購買意願後，將偽
    卡交付證人黃玫惠，證人黃玫惠轉身至刷卡處進行刷卡手續，嗣取出簽帳單提示
    被告簽名核對，被告見狀離去，證人黃玫惠發現手機已遭張紹宏攜出。衡諸一般
    刷卡交易習慣，買賣雙方當事人對於交易條件之互為要約或承諾意思表示，在此
    同時店家即將買賣標的物出示予消費者表示意見，經雙方意思表示合致後，店家
    即將標的物交付予消費者可得支配之範圍，消費者再將信用卡交予店家進行刷卡
    手續，此行為僅係付款行為，於店家收受信用卡進行刷卡手續，僅係一接受付款
    行為，在此之前，買賣契約行為業已完成，店家對於將買賣標的物交付予消費者
    一節亦有所認知，店家已先行履行其給付標的物之義務，再行透過刷卡手續取得
    對價。準此，前開手機於證人黃玫惠取得被告偽卡並轉身前去進行刷卡手續時，
    其現實占有已移至於被告之實力支配下，在此時點上，證人黃玫惠對於被告得隨
    時取得手機之情狀，已有認知，主觀上業有將手機已交付消費者即被告之認識，
    原手機所持人即證人黃玫惠事實上即已喪失財物之所持，行動電話之買賣交易業
    已完成，此時點上並無乘其不知或不備之情狀存在。張紹宏於店員黃玫惠轉身進
    行刷卡手續之際，拿取上開該行動電話離去之行為，係發生在證人黃玫惠事實上
    已喪失財物之所持之後，核屬本件詐欺取財既遂後之行為，張紹宏拿取行動電話
    既發生在渠等取得該行動電話之實力支配之後，難認係另一搶奪行為。且若被告
    苟有搶奪之犯意，何需遲至店員黃玫惠持簽帳單請其簽名並向丙○○索取證件核
    對身分時，被告始行離去，其可於店員出示行動電話之際即行為之，無需待至於
    核對身分時被告因而心虛恐遭識破始轉身離開。從而，被告辯稱當時店員已經將
    行動電話交付給伊，並無乘其不備等語，尚非無據。
五、綜上所述，應認被告係以刷卡詐欺方式取得該行動電話既遂，張紹宏取走該行動
    電話之行為並非搶奪，被告取得該行動電話，要與上揭搶奪罪之構成要件不合。
    是被告上開所辯，洵堪採信。此外，復查無其他積極證據足資認定被告有何搶奪
    之犯行，揆諸首揭法律及判例意旨，應認被告之搶奪犯行尚屬不能證明，爰為被
    告該部分無罪判決之諭知。
據上論斷，應依刑事訴訟法第二百九十九條第一項前段、第三百零一條第一項，刑法
第二十八條、第五十六條、第二百零一條之一第二項、第二百十六條、第二百十條、
第三百三十九條第一項、第五十五條、第四十七條、第四十一條第一項前段、第二百
零五條、第二百十九條，罰金罰鍰提高標準條例第一條前段、第二條，判決如主文。
本案經檢察官甲○到庭執行職務
中      華      民      國    九十二    年     十一     月     二十     日
                                    臺灣臺中地方法院刑事第八庭
                                        審判長法  官   朱  光  國
                                  法  官   鍾  堯  航
                                              法  官   吳  崇  道
右正本證明與原本無異。
如不服本判決，應於判決送達後十日內向本院提出上訴狀，上訴於臺灣高等法院臺中
分院( 須附繕本 )。
                                               書記官
中      華      民      國    九十二    年     十一     月     二十     日
附錄本案所犯法條全文
刑法第二百零一條之一
意圖供行使之用，而偽造、變造信用卡、金融卡、儲值卡或其他相類作為簽帳、提款
、轉帳或支付工具之電磁紀錄物者，處一年以上七年以下有期徒刑，得併科三萬元以
下罰金。
行使前項偽造、變造之信用卡、金融卡、儲值卡或其他相類作為簽帳、提款、轉帳或
支付工具之電磁紀錄物，或意圖供行使之用，而收受或交付於人者，處五年以下有期
徒刑，得併科三萬元以下罰金。
刑法第二百十條
偽造、變造私文書，足以生損害於公眾或他人者，處五年以下有期徒刑。
刑法第二百十六條
行使第二百十條至第二百十五條之文書者，依偽造、變造文書或登載不實事項或使登
載不實事項之規定處斷。
刑法第三百三十九條
意圖為自己或第三人不法之所有，以詐術使人將本人或第三人之物交付者，處五年以
下有期徒刑、拘役或科或併科一千元以下罰金。
以前項方法得財產上不法之利益或使第三人得之者，亦同。
前二項之未遂犯罰之。
附表：
┌──┬────┬──────┬──────┬───────┬─────┐
│編號│卡  號  │特約商店    │刷卡金額（新│刷卡時間      │持卡人簽名│
│    │        │            │台幣）      │              │欄        │
├──┼────┼──────┼──────┼───────┼─────┤
│一  │00000000│乙○○○○專│一萬一千五百│九十年七月十一│鄭勝忠    │
│    │00000000│賣店仁化店  │元          │日十五時九分  │          │
└──┴────┴──────┴──────┴───────┴─────┘


司法院資訊處製作；財團法人民間司法改革基金會備份。
